【裁判字號】    97,家上易,8
【裁判日期】    970610
【裁判案由】    分割遺產
【裁判全文】
臺灣高等法院民事判決                 97年度家上易字第8號
上  訴  人  丙○○
            丁○○
上二人共同
訴訟代理人  陳麗真律師
複  代理人  周俊智律師
上  訴  人  子○○
            辛○○
            庚○○
            戊○○
            己○○
            甲○○○
兼上六人
訴訟代理人  壬○○
上  訴  人  癸○○
被  上訴人  乙○○
上列當事人間分割遺產事件，上訴人對於中華民國96年11月23日
臺灣板橋地方法院95年度家訴字第92號第一審判決，提起上訴，
本院於中華民國97年5月27日言詞辯論終結，判決如下：
    主  文
上訴駁回。
第二審訴訟費用由上訴人丙○○負擔。
    事實及理由
一、按被上訴人乙○○對於上訴人丙○○、丁○○、壬○○、癸
    ○○、辛○○、庚○○、戊○○、己○○、甲○○○等人提
    起分割遺產之訴，其訴訟標的對於共同訴訟之各人必須合一
    確定，茲上訴人丙○○提起上訴既屬合法，依民事訴訟法第
    五十六條第一項第一款之規定，其效力及於全體，雖共同訴
    訟人丁○○、壬○○、癸○○、辛○○、庚○○、戊○○、
    己○○、甲○○○等人未據上訴，仍應視為上訴，併列為上
    訴人，予以審判；又，按民法第一千一百六十四條所定之遺
    產分割，係以整個遺產為一體為分割，並非以遺產中個別之
    財產分割為對象，亦即遺產分割之目的在廢止遺產全部之公
    同共有關係，而非旨在消滅個別財產之公同共有關係，其分
    割方法應對全部遺產整體為之，是以當事人對分割判決一部
    聲明不服，提起上訴，其上訴效力固應及於訴之全部。惟法
    院就遺產所定分割方法，就特定遺產並無不可分割之關係，
    若當事人僅對遺產中之特定部分所定分割方法之判決，提起
    上訴，關於其餘部分，並未聲明不服，應為上訴效力所不及
    ，故本院應就上訴人上訴聲明部分審判之，合先敘明。
二、被上訴人主張：伊及陳春子（75 年4月26日死亡）、丙○○
    、丁○○為被繼承人陳王玻與前配偶陳坤地（52年10月11日
    死亡）之子女。辛○○、庚○○、戊○○、己○○則為陳春
    子之子女；嗣被繼承人陳王玻於87年7月7日再與訴外人蘇傳
    枝（93 年10月9日死亡）結婚，而蘇秀琴（58年5月7日死亡
    ，無子女）、子○○、甲○○○為蘇傳枝與訴外人蘇陳惜所
    生之子女；壬○○、癸○○為被繼承人陳王玻與訴外人蘇傳
    枝結婚前所生之子女（經蘇傳枝認領）。被繼承人陳王玻於
    91年7月6日死亡，遺留有如原判決附表七所示之遺產，未及
    辦理繼承分割及登記，再婚配偶蘇傳枝相繼於93 年10月9日
    死亡，兩造為被繼承人陳王玻及蘇傳枝之繼承人，其應繼分
    各如原判決附表四所示。而被繼承人及全體繼承人就所繼承
    之遺產並無禁止分割或不為分割之約定，惟因不能協議分割
    ，故依民法第1164條規定，提起本訴訟，請就如原判決附表
    七所示遺產，按如原判決附表四所示之應繼分判決之分割等
    語。
三、上訴人丙○○及視同上訴人丁○○、子○○、甲○○○於原
    審未為任何聲明或陳述。上訴人壬○○、癸○○、辛○○、
    庚○○、戊○○、己○○於95年6月6日調解時及原審於96年
    5月24 日勘驗現場時表示：同意分割，且不動產部分希望分
    割後仍保持分別共有等語。
四、原審判決兩造被繼承人陳王玻所遺如原審判決附表8 所示之
    土地、附表9所示之建物及附表10 所示存款債權及支票債權
    ，各按如原判決附表8、附表9、附表10所示「應繼比例」及
    「分割方法」分割。上訴人丙○○提起上訴，求為將原判決
    附表10關於台灣中小企業銀行林口分行為發票人、發票日91
    年7月4 日、支票號碼：BB0000000、票面金額新台幣（下同
    ）300 萬元之支票及其利息（下稱系爭財產）准予分割之部
    分廢棄。上開廢棄部分，被上訴人在第一審之訴駁回。其陳
    述略以：該系爭遺產為被繼承人陳王坡生前贈與上訴人丙○
    ○、及丁○○二人之款項，其等將該三百萬元現金換成系爭
    支票，就此台灣板橋地方法院檢察署曾傳喚證人陳郭春桂、
    黃王足到庭作證，有92 年度偵字14630號卷證可稽，故上開
    金額為被上訴人陳王坡生前已處分之財產，非屬遺產，因而
    原審准予分割，是有違誤等語。
五、被上訴人乙○○及上訴人壬○○、蘇秀珠、王癸○○、庚○
    ○、辛○○、戊○○、己○○等人均求為駁回上訴，其除引
    用於原審之陳述外，補陳略以：系爭300 萬元是被繼承人生
    前的定存，被繼承人尚未死亡前，上訴人及視同上訴丁○○
    二人騙銀行說被繼承人已經昏迷，將定存解約提出轉換成支
    票寄放在訴外人黃代書處，被繼承人生病後就一直是由癸○
    ○照顧，被繼承人生前並未交代要將300 萬元要給丙○○及
    丁○○二兄弟等語。
六、被上訴人主張：伊及陳春子（75 年4月26日死亡）、丙○○
    、丁○○為被繼承人陳王玻與前配偶陳坤地（52年10月11日
    死亡）之子女。辛○○、庚○○、戊○○、己○○則為陳春
    子之子女；嗣被繼承人陳王玻於87年7月7日再與訴外人蘇傳
    枝（93年10月9日死亡）結婚，而蘇秀琴（58年5月7 日死亡
    ，無子女）、子○○、甲○○○為蘇傳枝與訴外人蘇陳惜所
    生之子女；壬○○、癸○○為被繼承人陳王玻與訴外人蘇傳
    枝結婚前所生之子女（經蘇傳枝認領）。被繼承人陳王玻於
    91年7月6日死亡，遺留有如原判決附表七所示之遺產，未及
    辦理繼承分割及登記，再婚配偶蘇傳枝相繼於93年10 月9日
    死亡等情，為兩造所不爭，並有戶籍登記簿謄本、繼承系統
    表、如原判決附表八所示不動產登記簿謄本、林口鄉農會函
    、支票影本等可稽（見原審卷第72-100頁），堪信被上訴人
    之主張為真實。
七、查被繼承人陳王玻於91年7月6日死亡，其配偶蘇傳枝，及陳
    王玻與前配偶所生子女乙○○、丙○○、丁○○，陳春子（
    代位繼承人辛○○、庚○○、戊○○、己○○）暨陳王玻與
    蘇傳枝婚前所生之子女壬○○、癸○○為其繼承人，應繼分
    各七分之一；訴外人蘇傳枝於93年10月9 日死亡後，就其繼
    承陳王玻遺產所得之應繼分七分之一，由其與蘇陳惜所生之
    子女子○○、甲○○○，及蘇傳枝與陳王玻婚前所生之子女
    壬○○、癸○○各繼承四分之一，則被上訴人主張全體繼承
    人之應繼分各如原判決附表四所示，亦堪信為真實。按繼承
    人有數人時，在分割遺產前，各繼承人對於遺產全部為公同
    共有。繼承人得隨時請求分割遺產，民法第1151條、第1164
    條前段分別定有明文。是繼承人欲終止其間之公同共有關係
    ，而將遺產之公同共有關係改為分別共有關係，性質上亦屬
    分割遺產之方法之一。查兩造均為被繼承人陳王玻之繼承人
    及蘇傳枝之再轉繼承人，應繼分有如前述。繼承人壬○○、
    癸○○、辛○○、庚○○、戊○○、己○○於原審表示：同
    意分割，且不動產希望分割後仍保持分別共有等情，且依法
    於該遺產既無法定或約定不能分割之情形，全體繼承人又不
    能為協議分割，為此，被上訴人依民法第1164條之規定，請
    求判決上開遺產分割，當屬有據。從而，被上訴人請求就原
    判決附表8、9所示之遺產，各按該附表所示「應繼比例」分
    割為分別共有如原判決附表8、9分割方法所示；就原判決附
    表10所示存款、支票遺產部分，先扣除被繼承人陳王玻生前
    債務13萬元（即12萬元合會債務+遺產保管報酬債務1萬元）
    後，請求按原判決附表10所示「應繼比例」，分割為兩造個
    別所有，為有理由，應予准許。
八、本件上訴人丙○○、丁○○辯稱：系爭財產為被繼承人陳王
    玻生前要送給其兄弟兩人之款項並非遺產，不應列入遺產分
    割云云，並提出台灣板橋地方法院檢察署92年度偵字第1463
    0號不起訴處分書、台灣高等法院檢察署92年度上聲議字第4
    008號處分書、原審法院92年度聲判字第121號刑事裁定為證
    。惟按「檢察官不起訴處分，無拘束民事訴訟之效力，又刑
    事判決所為事實之認定，於獨立民事訴訟之裁判時，本不受
    其拘束，原審斟酌全辯論意旨及調查證據之結果，依自由心
    證，為與刑事判決相異之認定，不得謂為違法。」（最高法
    院41 年台上字第1307號判例參照）。查系爭財產為現金300
    萬元，並存放於被繼承人陳王玻之銀行帳戶中，嗣為上訴人
    丙○○、丁○○於91年7月1日以被繼承人陳王玻名義所提領
    ，為上訴人丙○○、丁○○所自認（見本院卷第54頁），並
    有91 年7月1日金額300萬元之台灣中小企業銀行取款憑條影
    本可稽（見調解卷第28頁）。上訴人丙○○、丁○○貸領出
    系爭財產300萬元後，又於同年月24 日申請台灣中小企業銀
    行林口分行簽發支票號碼ＢＢ0000000號、面額300萬元，付
    款人台灣銀行之支票一紙，再將該支票交由訴外人黃長彥（
    土地代書）保管，亦有上開支票、及收件收據影本各一紙可
    稽（見上揭卷第19、22頁）。被繼承人陳王玻於91年7月6日
    死亡後，系爭財產並申報為其遺產，有財政部台灣省北區國
    稅局94年6月6日發給遺產稅免稅證明書可稽（見上揭卷第18
    頁、原審卷第87頁）。上訴人丁○○於本院，自認「我與丙
    ○○領的。這三百萬元原來是定存，領出來的時候母親還沒
    有過世，是領出壹個禮拜後母親才過世，母親住院期間二個
    月前就叫我們去領這筆定存，說要給我們兄弟二人，」（見
    本院卷第54頁）。果如此，依經驗法則，全體繼承人應最為
    知道被繼承人之意思，然其餘繼承人何以均不知道被繼承人
    有此意思，其兩人何以不請被繼承人向全體繼承人表示其意
    思，而需以局外人為證明。且系爭財產於94年6月6日申報被
    繼承人陳王玻遺產時，經列入遺產明細中，依其「注意事項
    」三之記載「對本證明書內容如有異議，應於本證明書送達
    後30日，向本局申請復查」，有上開免稅證明書可稽，已逾
    前開異議期間，而全體繼承人並未有人異議申請復查，足見
    系爭財產為被繼承人陳王玻之遺產，至為灼然。至於台灣板
    橋地方法院檢察署92 年度偵字第14630號不起訴處分書、台
    灣高等法院檢察署92年度上聲議字第4008號處分書、原審法
    院92 年度聲判字第121號刑事裁定，無非就刑事被告即上訴
    人丙○○、丁○○有無偽造文書等情形所為之認定，不足以
    為系爭財產非遺產之證明，上訴人丙○○、丁○○之抗辯，
    核無可取。
九、綜上所述，被上訴人主張為可採，上訴人丙○○、丁○○所
    辯，均無可取。從而，被上訴人本於繼承之法律關係，請求
    判決分割被繼承人陳王玻所有如原判決附表七所示之遺產及
    債務，為有理由，應予准許。是則原審就兩造所繼承及再轉
    繼承被繼承人陳王玻之遺產判決分割如原判決附表八、九、
    十所示，於法並無不合。上訴意旨指摘原判決附表十關於30
    0萬元部分不當，求予廢棄改判，為無理由，應予駁回。
十、本件事證已臻明確，兩造其餘之陳述及攻擊防禦方法，經審
    酌核與判決結果不生影響，不再一一論述，併予敘明。
據上論結，本件上訴為無理由，依民事訴訟法第449條第1項、第
78條、第85條第3項前段，判決如主文。
中    華    民    國    97    年    6    月    10    日
                    民事第八庭
                        審判長法  官  劉勝吉
                              法  官  滕允潔
                              法  官  連正義
正本係照原本作成。
如不服本判決，應於收受送達後20日內向本院提出上訴書狀，其
未表明上訴理由者，應於提出上訴後20日內向本院補提理由書狀
（均須按他造當事人之人數附繕本）上訴時應提出委任律師或具
有律師資格之人之委任狀；委任有律師資格者，另應附具律師資
格證書及釋明委任人與受任人有民事訴訟法第466條之1第1項但
書或第2項（詳附註）所定關係之釋明文書影本。
中    華    民    國    97    年    6     月    10    日
                              書記官  張永中
附註：
民事訴訟法第466條之1（第1項、第2項）：
對於第二審判決上訴，上訴人應委任律師為訴訟代理人。但上訴
人或其他法定代理人具有律師資格者，不在此限。
上訴人之配偶、三親等內之血親、二親等內之姻親，或上訴人為
法人、中央或地方機關時，其所屬專任人員具有律師資格並經法
院認為適當者，亦得為第三審訴訟代理人。


司法院資訊處製作；財團法人民間司法改革基金會備份。
